【裁判字號】    88,國,8
【裁判日期】    900711
【裁判案由】    國家賠償
【裁判全文】
臺灣雲林地方法院民事判決  八十八年度國字第八號
    原      告  丁○○
    兼  訴  訟
    代  理  人  戊○○        .
    右二人共同
    送達代收人  沈永宏            住台北市○○○路○段七九號八樓Ａ
    被      告  雲林縣政府        設雲林縣斗六市○○路○段五一五號
    法定代理人  乙○○        .
    訴訟代理人  甲○○        .
                丙○○        .
右當事人間請求國家賠償事件，本院判決如左：
    主      文
原告之訴駁回。
訴訟費用由原告負擔。
    事      實
甲、原告方面：
壹、聲明：
  一、先位聲明：
  １、被告應就民國八十五年度辦理蔦松（一）之農地重劃（下稱系爭農地重劃）案
      中有關原告戊○○所有坐落雲林縣水林鄉○○○段第五之四、三十之一、一二
      ０之七、一二０之十三號土地四筆（下稱系爭土地一），暨原告丁○○所有坐
      落同段第三十之一、三十之三、一二０之一號土地及坐落雲林縣口湖鄉○○段
      第七之十六、七之十七、七之十八、七之二十號土地七筆（下稱系爭土地二）
      ，回復原狀後重新分配。
  ２、就前項回復原狀，請求判令重新分配如附件圖示（正確分配位置及面積，以地
      政機關實測為準）。
  二、備位聲明：
  １、被告應賠償原告戊○○新台幣（下同）三百五十九萬元，及自八十八年一月十
      三日起至清償日止，按週年利率百分之五計算之利息。
  ２、被告應賠償原告丁○○一百九十六萬七千二百二十一元，及自八十八年一月十
      三日起至清償日止，按週年利率百分之五計算之利息。
貳、陳述：
    被告於八十五年間，就包括系爭土地一、二在內之土地辦理系爭農地重劃，並於
    八十五年十二月十二日，以八十五府地劃字第一五八０一九號公告在案，期間自
    八十五年十二月十六日起至八十六年一月十六日止。惟系爭農地重劃方案，被告
    竟違背農業發展條例第十五條、第二十二條至第二十四條之規定，而違反農業水
    利及經濟最大效益，又不依集中分配及公平公正原則為重劃分配，致原告損失不
    貲，經循行政救濟途徑，卻不獲平反，為此依國家賠償第二條之規定，請求被告
    對系爭農地重劃回復原狀，並依附圖所示方案分配，如不能重新分配，亦應賠償
    原告如預備聲明所示之損失。茲將被告違法之處敘述如下：
  一、先位之訴部分：
  １、按重劃應依公平適當並符合經濟利益價值效用之方法為分配，而與原告分管（
      分耕）位置全然無涉，詎被告竟違背農業發展條例之立法目的，並忽視共有人
      之權利均等之原則，且農地重劃條例第二十二條所謂「按原有位次分配」係指
      重劃前所有權原有地號所在位置而言，其分配專以所有權為依據與有無「分管
      」無涉，復參之與系爭土地為同一重劃區之重劃後南興段第三十九地號至同段
      第五十一地號（重劃前為舊子舖段第一二０之十地號），於重劃前各共有人均
      與系爭土地相同，為東西向「分耕」，但為配合給、排水與入田及通路之農業
      暨水利最大效益之指導原則，重劃後仍作南北向分配，更足見被告亦明認「依
      原有位次」之分配係本於「所有權」之關係，與分管之情形無涉。是以系爭土
      地與上述土地情形既完全相同，被告自應為相同之分配方法，詎被告徒執所謂
      「系爭三十之一地號土地共有人間重劃前係以東西向耕作，分管位置由北而南
      依序為徐丁財、戊○○、丁○○，其現況使用界分別，僅徐丁財分耕使用位置
      面臨聯外公路，依照原有位次採東西向分配」云云，被告置上規定於不顧，致
      該土地因長寬皆極有限，根本為無法使用之畸零地，明顯侵犯原告之權益。
  ２、又按農業發展條例第二十二條第一項但書、第十七條第一項及第二項規定可知
      ，面積小者，應儘量面積大者集中分配，且重劃區內原有之墳墓，依法應命限
      期遷葬並予補償以鼓勵之，絕無所謂禁止遷葬之理。是以原坐落舊子埔段第三
      十之三地號等土地上之墳墓，遷葬毫無困難，被告應依同條例第十七條之規定
      公告限期遷葬並予以補償，況被告曾於系爭農地重劃公告後，召集原告商討有
      關遷墓事宜，原告亦於八十五年四月間主動遷移，並為被告派員查看明確，自
      無上開條例第二十二條第二項第三款所定排除集中分配原則之問題。詎被告竟
      不但不為補償，更誤引農業重劃條例第九條之規定，主張原告不得於禁止期限
      內任意遷移墳墓，而仍就所謂「原相同位次」分配南興段第三十二地號土地，
      致該地為農地使用之畸零地，明顯違反農業發展條例第十七條、第二十條之規
      定。
  ３、再重劃前為舊子埔段第二十七之十地號土地雖為坵塊，然該地既已坐落同一重
      劃區內，自應一併分配，詎被告竟以所謂「高地又砌石為界」為由，並引用農
      地重劃條例第二十條第二項、第十二條但書、第十五條規定，而未列入統籌分
      配，造成重劃地分配形同「不規則拼圖」，實有違經濟效益。
  ４、被告雖謂：「三十九號至五十一地號等土地，本府係按該區規劃設計之南北向
      坵塊予以分配，與原告戊○○、丁○○所受分配土地區廓情形不同，且該等土
      地並非面臨公路之特別分配區土地」，惟查，農業重劃條例第二十二條第一項
      所稱之「原有位次」及第二項所列之各款土地，顯指重劃前所有權原有地號所
      在位置而言，與是否分管無涉，是以系爭共有三十之一地號（及原三十之四地
      號）土地，固北邊面臨公路，然原告就上開共有土地既為應有部份，如依被告
      所稱之系爭三十之地號土地屬於農業重劃條例第二十二條第二項第二款面臨公
      路之「特別分配區土地」，則原告等自應受分配面臨上開公路之土地。詎依系
      爭重劃面臨北邊公路之土地全部分配與徐丁財先生，原告等絲毫未受分配，足
      見該重劃已明顯違反農業重劃條例第二十二條第二項第二款之規定。故系爭土
      地與三十九至五十一地號土地原皆係分管共有之土地，並無不得依南北向規劃
      設計之理。
  ５、系爭重劃分配明顯違法且不公更不符最大經濟效益：
    被告承認系爭重劃後，原告丁○○原口湖鄉○○段第七之十八地號及同地段
      第七之二十地號土地兩筆，合計面積八十點三九平方公尺漏未列入分配，就
      該差額，被告自應予以回復。
    原舊子埔段第二十七之十地號土地並未為重新分配，造成重劃後南興段第二十
      七及二十八地號土地形成嚴重畸形地。
    於重劃分配前已遷移之墓地，未依法列入集中分配。
    為東西向分配，造成原告受分配之系爭土地，無排水道及適當通路。
    另行添置補道編號二十三、三十四及五十三之道路及小給排水道編號二十四、
      二十五、三十三及三十五，徒使劃餘地無端損失六百六十五點零一平方公尺（
      由於程序嚴重瑕疵，現場仍未開始施工，重劃顯然尚未完成，重劃分配之條件
      當然尚未成就，農地重劃條例第二十五條規定甚明）。
    本件系爭原三十一之一地號共有土地，原告戊○○受分配之南興段第二十七號
      及同段第二十八地號土地既皆遠離聯外公路，且呈「形同不規則拼圖」，更無
      排水道及適當通路，根本不適於農耕，經濟價值又低，而原告丁○○受分配之
      三十一地號土地亦類似，反觀與徐氏同受分配之同段第三十地號及同段第二十
      六地號土地，不但地形方正，且北臨十六米公路，復有給、排水道占盡交通、
      經濟及農業水利最佳地段，市價當然遠高於原告所受分配之土地，系爭原處分
      不但明顯不公，尤有違農業及水利最大利益指導原則，亦且被告為解決其不當
      分配導致系爭農地無適當通路及給排水，只得另設補道二十四及長達二百公尺
      之小給（排）水，餘地更因此嚴重縮水，殊更不合社會經濟效益，自有上引國
      賠法第二條第二項後段之適用。
  二、備位之訴部份：若先位之訴不成立，而原告無法回復原狀者，則被告亦應負損
      害賠償責任：
  １、共有地之重劃分配應依一般市價按應有部分之比例定其分配，方屬公平，而同
      一地號內之土地，因所處位置不同、臨街深度之不同、而有優劣之分，以致於
      價值差異，如面臨較寬敞道路部分之價值，較之面臨狹窄道路部分為高，臨路
      部分之價值又較裡地為高，為眾所週知之事實，從而如分配低價者，則應鑑價
      補償。於八十二年間重劃前共有人徐丁財即以同地段三十之一號土地之應有部
      分向第三人設定抵押債務二百五十萬元，足見該地於重劃前每平方公尺為一百
      零二元，重劃後訴外人徐丁財所受分配之前揭地段二六及三十號等土地每平方
      公尺之公告現值為六百五十元。申言之，重劃後公告現值上漲六倍有餘，從而
      重劃後市價亦應按該比例提高，況訴外人徐丁財所受分配之土地皆臨大馬路，
      每平方公尺之市價應在八千元以上，縱最保守估計，亦至少有三千元以上。
  ２、原告戊○○重劃後受分配之南興段第二十七地號及同段第二十八地號土地既皆
      遠離聯外道路，且呈「形同不規則拼圖」，更無排水道及適當道路，根本不適
      於農耕，經濟價值自必甚為低落，而原告丁○○受分配之三十一地號土地亦類
      似，具見原告受分配之土地每平方公尺之市價難期有規定地價六百元之價值。
  ３、茲臨公路之土地每平方公尺之市價至少三千元，而因被告之不當分配，致原告
      等受分配土地，因此價值甚低，市價每平方公尺不過六百元，再保守之估計，
      其差額損失每平方公尺亦必在二千元以上，本件原告戊○○受分配之土地面積
      一千七百九十五點二五平方公尺，被告自應賠償原告戊○○差額共三百五十九
      萬元。
  ４、又原告丁○○係以上開地段第七之十八、七之二十號土地二筆連同上開其他五
      筆共同參與重劃，詎被告於系爭重劃分配時，竟漏未將上開兩筆土地列入計算
      ，上開兩筆土地應有部份面積合計為八十點三九平方公尺，扣除補償地價後為
      六四點三一二平方公尺。質言之，原告依系爭重劃分配應得之面積明顯短少六
      四點三一二平方公尺，依最保守市價每平方公尺二千六百元計算，該未受分配
      之土地損失差額為十六萬七千二百二十一元，再加上原受分配面積九百平方公
      尺之差額為一百八十萬元，合計被告應賠償原告丁○○共計一百九十六萬七千
      二百二十一元之差額。
參、證據：提出存證信函、連署異議書、分配圖清冊、請求書、雲林縣政府拒絕賠償
    理由書、地籍圖謄本、土地登記簿謄本、會議記錄、分析表影本各乙份、照片五
    張為證。
乙、被告方面：
壹、聲明：如主文所示。
貳、陳述：
  一、查本案自本府八十五年度辦理蔦松（一）農地重劃區內，徐丁財、戊○○、丁
      ○○三人共有重劃前坐落雲林縣水林鄉○○○段三十之一號土地，合計面積０
      ．三九七０公頃，其土地共有人間重劃前各共有人，均按其應有部份各持分權
      利範圍以東西向耕作，位置由北而南依序為徐丁財、戊○○、丁○○。該等系
      爭土地之分配，本府係依農地重劃條例第十八條之規定為分配，亦即於重劃區
      內之土地，均應參加分配，並且其土地標示及權利均以開始辦理分配日之前一
      日土地登記簿上所記載者為準。以及亦按同條例第二十二條首項「重劃區內同
      一分配區之土地辦理分配時，應按原有位次分配之。」、同條第二項第二款「
      原有鄰接公路、鐵路、村莊或特殊建築改良物之土地、同條第二項第三款「墳
      墓地」及同條例第十五條「重劃後之農地坵塊，以能直接灌溉、排水及臨路為
      原則」之上開規定辦理分配事宜，並無違背規定之處。
  二、其次，關於原告陳訴：「重劃後受東西向坵形分配為南興段二七、二八、三一
      、三二地號等四筆土地無給、排水及通行道路設施，不利於農耕，既皆遠離聯
      外公路，且呈形同不規則拼圖」、以及原告亦稱所謂「高地、砌石」以現代科
      技皆無不可輕易剷平、整地、工程作業毫無困難自更無礙於統籌分配，以避免
      原告等因此受不必要之畸形分配，又同段二三、二四、二五、三三、三四、三
      五號等六筆補設之農水路公共工程用地，徒使劃餘地無端損失乙節。經查，該
      土地分配區廓因受限於毗鄰土地所有權人鄭啟明等九人共有之南興段二一、二
      二兩筆土地地勢限制（重劃前業以高地砌石為界），依上述同條例第二十二條
      首項「重劃區內分配之土地辦理分配時，應按原有位次分配之。」同條第二項
      第二款「原有臨接公路、鐵路、村莊或特殊建築改良物之土地」，同條例第十
      二條「重劃區○○路○○路工程設施需要及基於灌溉、排水便利之區域性整地
      ，應列入重劃工程辦理。但其屬個別坵塊之整地工作，應由受分配土地所有權
      人自行為之。」是以，依據上開同條例第十五條規定辦理分配，以使該區廓內
      土地所有權人均通行便利及土地能達渲瀉之目的，是項設施並無不合之情形。
      原告戊○○重劃後受分配為水林鄉○○段二七、二八、三二號等三筆土地，戶
      號一七九號土地對照清冊內分配之面積扣除負擔農水路用地面積後已較原應受
      分配面積合計增加０．００七三一六公頃，應繳地價差額四萬三千八百九十六
      元，戶號一五二號土地對照清冊內受分配面積合計增加０．０００五二二公頃
      ，應繳地價差額三千一百三十二元，並無原告等二人所陳述之損失，故原告之
      訴為無理由，應駁回之。
  三、被告雖漏將原告丁○○所有之上開地段第七之十八、七之二十號土地列入重劃
      面積，然旋即補正，因該地為最小坵塊，是以金錢補償之。
  四、綜上，原告戊○○、丁○○請求被告應就所示各宗土地回復分配前原狀，並重
      新調整分配，被告不能回復原狀亦無法賠償五百三十八萬元，應無理由。況本
      案業經行政法院八十七年判字第九三二號判決，原告之訴亦經駁回而維持原公
      告在案，故原告請求依國家賠償法請求賠償顯無理由，應駁回之。
參、證據：提出重劃後土地分配（公告）圖兩紙、農地重劃區土地所有權人原有土地
    與新分配土地對照清冊三紙、雲林縣政府八四府地劃字第一五一九四七號公告影
    本乙紙、行政法院八十七年度判字第九三二號判決影本、雲林縣政府補償標準表
    各乙份為證。
    理      由
一、按依國家賠償法請求損害賠償時，應先以書面向賠償義務機關請求之；又賠償義
    務機關拒絕賠償，請求權人得提起損害賠償之訴，國家賠償法第十條第一項、第
    十一條前段分別定有明文。本件原告向被告請求損害賠償，已依上開規定請求，
    為被告所拒，有雲林縣政府八十八年度法賠字第三號拒絕賠償理由書在卷可稽，
    原告提起本訴，於法並無不合，應予准許，先予敘明。
二、原告起訴主張：原告與訴外人徐丁財共有坐落雲林縣水林鄉○○○段三十之一、
    五之四、一二０之七、一二０之十三號土地，參加系爭農地重劃，重劃後土地分
    配分別為原告戊○○編號南興段二七、二八、三二地號，原告丁○○分配三一地
    號。惟重劃土地分配結果，被告並未依原告所提如附圖方案分配，而堅持以附件
    重劃方案分配土地，然鄰近上開子埔段三０之一地號之土地，皆為南北坵向分
    配，惟獨該三０之一號土地重劃後為東西坵向分配，且分配予原告土地偏離原位
    置、地形凸出畸形，又增設農路、給、排水路損失用地面積五百平方公尺，明顯
    違反農地重劃條例第二十二條至二十四條之規定，已侵害原告權益，為此依國家
    賠償法第二條之規定提起本訴，請求原告回復原狀系爭土地重劃前原狀，並依原
    告所提重劃方案分配；如不能重新分配，被告應賠償原告如備位聲明所示土地交
    易價額之損失等語。
三、被告則以：原告參與系爭農地重劃前所共有之土地即為東西向耕作、分管位置由
    北而南依序為訴外人徐丁財、原告戊○○、丁○○，其現況使用界線分明，僅訴
    外人徐丁財分耕使用位置面臨聯外公路。而有關原告重劃後所分配之土地，被告
    係依農地重劃條例第二十二條、第十五條之規定辦理分配；另重劃後南興段二七
    、二八號土地之所以呈現畸零形狀，乃因受限於毗鄰同段二一、二二號土地之地
    勢地形限制（重劃前業己高地、砌石為界），又同段二四、二五、三三、三四、
    三五號土地，為重劃後之新農水路公共工程設施，係供該區廓內土地所有權人通
    行便利及土地能達渲瀉、灌溉之目的，是項施設並無不當；再原告重劃後受分配
    土地，依農地重劃區土地所有權人原有土地與新分配土地對照清冊所示，原告分
    配之面積扣除負擔農水路用地面積後，皆已較原應受分配面積增加，雖被告漏將
    原告丁○○所有之上開地段第七之十八、七之二十號土地列入重劃面積，然旋即
    補正面積，惟因該地為最小坵塊，是以金錢補償之，故並無原告所述之損失等語
    ，資為抗辯。
四、按國家賠償法之制定及施行係以填補事實上已發生之損害為目的，並非在補正或
    糾正行政處分之瑕疵，否則不僅使普通法院取代並侵越行政法院之審判權限，同
    時將使以補正或糾正具有瑕疵之行政處分為目的之訴願法、行政訴訟法及其他有
    關行政救濟之規定，形同具文，影響及行政處分之確定力及執行力，有害國家行
    政之安定。況行政機關所為之行政處分，受處分人如認為違法或不當，致損害其
    權利或利益者，得依訴願法規定，向為處分機關之上級機關循行政爭訟程序請求
    救濟，此觀訴願法第一條及行政訴訟法第一條規定自明，故違法或不當行政處分
    之糾正及撤銷，僅能由行政爭訟程序加以撤銷，最高法院八十五年度重上字第一
    號判決要旨，揭示甚明；又按公務員於執行職務行使公權力時，因故意或過失不
    法侵害人民自由或權利者，國家應負損害賠償責任，國家賠償法第二條第二項定
    有明文。據此規定可知，公務員執行職務行使公權力所生之國家賠償責任之要件
    ，乃公務員於執行職務行使公權力時，有故意或過失不法侵害人民之自由或權利
    ，且不法行為與損害結果之間具有相當因果關係，始為該當。本件原告起訴主張
    因被告所為之農地重劃分配未符合法律之規定，而請求國家賠償，則本件首應審
    究者為被告執行系爭農地重劃時是否符合相關法令規定，苟無違法，自無國家賠
    償責任之可言。經查，本件原告主張事實，固據原告提出存證信函影本、分配圖
    清冊影本、請求書影本、重劃前之地籍圖影本、重劃後之地籍圖影本、土地登記
    簿謄本、會議記錄影本等物為證。惟查：
    （一）按「重劃區內同一分配區之土地辦理分配時，應按原有位次分配之。但同
          一所有權人在同一分配區有數宗土地時，面積小者應儘量向面積大者集中
          ．．．。前項但書規定於左列土地辦理分配時，不適用之：一、．．．二
          、原有鄰接公路．．．之土地。三、墳墓地。」、「重劃後之農地坵塊，
          以能直接灌溉、排水及臨路為原則。」分別為農地重劃條例第二十二條、
          第十五條第一項所明定。又「按農地重劃條例第二十六條規定『土地所有
          權人對於重劃區土地之分配如有異議，應於公告期間向該管直轄市或縣（
          市）主管機關以書面提出，該管直轄市或縣（市）主管機關應予查處。其
          涉及他人權利者，並應通知其權利關係人予以調處。土地所有權人對主管
          機關之調處如有不服，應當場表示異議。經表示異議之調處案件，主管機
          關應於五日內報請上級機關裁決之。在縣設有農地重劃委員會或農地重劃
          協進會者，前項調處案件，應先發交農地重劃委員會或農地重劃協進會予
          以調解。』旨在防止主管機關對重劃土地之分配有錯誤或遺漏情事，致影
          響土地所有權人之權益與農村社會之安定。土地所有權人提出之異議案件
          ，該管直轄市或縣（市）主管機關查明結果，如土地之分配符合有關法令
          規定者，應舉述理由以書面通知土地所有權人，如土地之分配確有疏失者
          ，應本於職權依法調整分配。因調整分配而與他人權利無涉者，並應予更
          正分配結果，惟若因調整分配而涉及他人權利時，應依上開法條規定之調
          解、調處或裁決之程序辦理，非謂土地所有權人提出之異議案件，均應經
          調解、調處或裁決之程序，．。」亦經內政部七十三年十月十九日台內地
          字第二六五三九０號函釋在案。本件原告與訴外人徐丁財共有坐落雲林縣
          水林鄉○○段三０之一、五之四、一二０之七、一二０之十三地號等多筆
          土地，參加雲林縣八十五年度蔦松（一）農地重劃，原告土地分配編號分
          別為南興段二七、二八、三二與三一地號，揆諸首揭規定及函釋意旨，被
          告機關，如此分配並非無據。原告雖稱：（一）重劃分配之南興段二七地
          號土地為畸形地，三二地號土地為零星地，不利耕作。（二）被告規劃增
          設二四、二五、三三、三四、三五地號土地為農路及給、排水路，致損失
          用地五○○平方公尺有損害公益及原告權益。（三）其重劃後分配之土地
          應與鄰近土地相同調整為南北坵向云云。惟查共有人徐丁財原分耕使用土
          地位置面臨公路，又原告分耕使用之土地中（即重劃後南興段三二地號）
          有墳墓一座，且被告曾禁止位於系爭農地重劃區域內之土地自八十四年十
          月十五日至八十六年六月十四日止為任何新建、增建、改建、或變更地形
          之行為，有雲林縣政府八四府地劃字第一五一九四七號公告在卷可稽，藉
          以有利農地重劃之程序，並達經濟效益之用，且依農地重劃條例第十八條
          亦規定，重劃區內之土地，均應參與分配，其土地及權利均以開始辦理分
          配日之前一日土地登記簿上所記載者為準，本件原告自認其於八十五年四
          月間始將墳墓拆除，故被告於系爭農地重劃期間（八十四年十月十五日至
          八十六年六月十四日）依農地重劃條例第二十二條第二項第二款及第三款
          規定按原有位置辦理分配，致系爭土地所在之坵塊袛能按東西坵向辦理分
          配，要無違誤。本件被告乃按原告之應有部分面積及其分管使用土地之原
          有位次、墳墓地之原有位置分配編為南興段二七、二八、三二與三一地號
          ，又被告為使原告與訴外人徐丁財重劃後受配之土地能直接灌溉、排水及
          臨路，乃規劃增設農路及給、排水路，均核與前揭農地重劃條例規定相符
          ，尚難指其土地分配違誤。又其受配之南興段二七、二八地號土地畸形狀
          ，係受限於鄰地同段二一及二二地號土地之地勢地形所限制（重劃前業以
          高地、砌石為界）。是以，本件被告機關公務員於執行本件土地之重劃分
          配，應無違誤。況且本件原告已曾循行政救濟程序提出救濟，亦經行政法
          院以八十七年度判字第九三二號判決，以上揭相同理由，駁回原告之訴確
          定在卷。依上說明，被告執行本件系爭農地重劃應無故意或過失之不法情
          事，揆之首揭說明，原告對本件重劃起訴請求國家賠償，為無理由。
    （二）又政府辦理農地重劃乃將畸零或不完整之農地依法改為地形完整、適於機
          械耕作之農地，旨在謀求加速農業發展、增加國內農產品產銷之競爭力，
          非為保護農民之權利，縱人民因該重劃而享受地價增漲之利益，係屬反射
          利益，而非其權利，況本件被告執行系爭農地重劃，並無故意或過失之不
          法情事之情，業如前述，是原告因本件重劃分配後所取得之土地價值縱與
          前共有人即訴外人徐丁財所取得之土地價值有差距，亦屬反射利益，難謂
          被告損害其權利，故原告備位請求被告賠償土地重劃後與訴外人徐丁財土
          地價額差距，自屬無據。
    （三）再按「本件被告機關辦理農地重劃，既已承認分配與原告之土地照公告分
          配之面積減少０‧０一三三公頃，則該分配土地行為，自屬訴願法第一條
          ，行政訴訟法第一條第一項之行政處分，而對原告之權利或利益有所損害
          ，經原告申請補足面積，被告機關再行函覆：「准由同小段三八一地號零
          星地，劃出相等面積抵補」，即屬另一行政處分，此項抵補之行政處分，
          為人民之原告並非只許接受而不可反對，原告如認為該項抵補行為，對其
          權利有所損害，自可請求行政救濟」行政法院七十九年判字第一八九號判
          決可資參照。本件被告固不否認於系爭農地重劃時，將原告丁○○所有坐
          落雲林縣口湖鄉○○段七之十八、七之二十號土地列入重劃面積，扣除相
          關公共設施負擔面積，而減少分配八十一平方公尺，且通知原告丁○○受
          領補償之情，則揆之上開說明可知，有關被告減少計算重劃分配面積，及
          補償價額乃屬訴願法第一條、行政訴訟法第一條第一項之行政處分，原告
          丁○○自應向為處分機關之上級機關循行政爭訟程序請求救濟，而於行政
          爭訟程序加以撤銷，是原告丁○○請求該部分之損害，亦屬無據。
五、從而，原告依國家賠償法第二條規定，先位請求被告將系爭農地重劃區域回復原
    狀，依原告所提方式重新分配，備位請求被告賠償重劃土地價額差距與漏未分配
    之損害，均為無理由，應予駁回。
六、因本案事證已臻明確，兩造其餘主張陳述及所提之證據，均毋庸再予審酌，附此
    敘明。
七、據上論結，原告之訴為無理由，依民事訴訟法第七十八條、第八十五條第一項前
    段，判決如主文。
中      華      民      國    九十    年      七      月      十一      日
                                    臺灣雲林地方法院民事庭
~B法      官  陳秋如
右為正本係照原本作成
如對本判決上訴須於判決送達後二十日內向本院提出上訴狀。（須附繕本）
中      華      民      國    九十    年      七      月       十一     日
~B法院書記官  廖錦棟


司法院資訊處製作；財團法人民間司法改革基金會備份。
